臺灣高等法院臺南分院刑事裁定
110年度毒抗字第985號
抗  告  人
即  被  告  何明玉


                    (現於法務部○○○○○○○○○○強制                       戒治中)
上列抗告人因強制戒治案件，不服臺灣臺南地方法院110年度毒
聲字第1170號中華民國110年11月26日裁定（聲請案號：110年度
聲戒字第143號、110年度毒偵字第1629號）提起抗告，本院裁定
如下：
    主  文
抗告駁回。
    理  由
一、本件抗告意旨略以：抗告人即被告甲○○(以下稱被告)於民國
    110年10月19日當天至臺灣臺南地方檢察署報到，自行到案
    執行觀察勒戒，觀察勒戒前已超過1年半以上之時間未再施
    用毒品，執行觀察勒戒入所當天採集之尿液並無毒品成分，
    入所後一切表現完全配合所內規定，無任何違規行為，亦誠
    心為先前吸毒行為悔悟，無再執行強制戒治之必要，請求撤
    銷原裁定。
二、原裁定意旨略謂：被告確因施用第二級毒品案件，經原審法
    院以110年度毒聲字第692號裁定送觀察、勒戒，經送觀察勒
    戒後，綜合判斷認有繼續施用毒品之傾向，亦有法務部○○○○
    ○○○○○○110年11月22日高女戒衛字第11007002560號函暨所附
    有無繼續施用毒品傾向評估標準紀錄表及有無繼續施用毒品
    傾向證明書在卷足佐，是本件檢察官聲請裁定被告強制戒治
    並無不合，應予准許。
三、按觀察、勒戒後，檢察官或少年法院（地方法院少年法庭）
    依據勒戒處所之陳報，認受觀察、勒戒人無繼續施用毒品傾
    向者，應即釋放，並為不起訴之處分或不付審理之裁定；認
    受觀察、勒戒人有繼續施用毒品傾向者，檢察官應聲請法院
    裁定或由少年法院（地方法院少年法庭）裁定令入戒治處所
    強制戒治，其期間為6個月以上，至無繼續強制戒治之必要
    為止，但最長不得逾1年，毒品危害防制條例第20條第2項定
    有明文。次按勒戒處所應注意觀察受觀察、勒戒人在所情形
    ，經醫師研判其有或無繼續施用毒品傾向後，至遲應於觀察
    、勒戒期滿之15日前，陳報該管檢察官或少年法院（庭），
    觀察勒戒處分執行條例第8條第1項亦定有明文。依據上開規
    定，受觀察、勒戒人有無繼續施用毒品之傾向，係由醫師研
    判。而關於有無繼續施用毒品傾向之評估標準，法務部已於
    民國110年3月26日以法矯字第11006001760號函修正頒布「
    有無繼續施用毒品傾向評估標準紀錄表」、「有無繼續施用
    毒品傾向評估標準評分說明手冊」，上開評分說明手冊載明
    判定之原則：「受觀察勒戒人入所後，經過2週時間的觀察
    、勒戒，由處所及醫療人員依據其各項紀錄、資料及觀察勒
    戒期間之行為表現，加以評分。在勒戒人入所4-6週後，可
    再做一次評估以做必要之評分修正。每一大項皆有靜態因子
    與動態因子。先以靜態因子分數評分，靜態因子分數總分在
    60分（含）以上為『有繼續施用毒品傾向』；60分以下，與動
    態因子分數相加，如果總分在60分（含）以上，為『有繼續
    施用毒品傾向』」，又評估標準紀錄表及說明手冊中「前科
    紀錄與行為表現」之第1題及第3題之計分方式修正如下(餘
    無修正)：㈠第1項「毒品犯罪相關司法紀錄」：計分方式修
    正為每筆(次)5分，總分上限為10分；㈡第3項「其他犯罪相
    關紀錄」：計分方式修正為每筆(次)2分，總分上限為10分
    。是被告有無「繼續施用毒品傾向」，係依具體個案之臨床
    實務及相關事證等情綜合判定，有其相當之專業依據及標準
    ，且涉及專門醫學，另衡酌強制戒治的目的，是為協助施用
    毒品者戒斷毒品的心癮及身癮，所為的一種保安處分類型，
    該評估標準是適用於每一位受觀察、勒戒處分之人，具一致
    性、普遍性、客觀性，並加以綜合判斷的結果，倘其評估由
    形式上觀察，無擅斷或濫權等明顯不當的情事，法院自應予
    以尊重。
四、經查：
㈠、被告前因施用第二級毒品，經原審法院以110年度毒聲字第69
    2號裁定令入勒戒處所觀察、勒戒，被告不服提起抗告，經
    本院以110年度毒抗字第636號裁定駁回確定，而於110年10
    月19日執行觀察勒戒後，再經法務部○○○○○○○○○○附設觀察勒
    戒所醫療人員依法務部矯正署110年3月26日修正後之評估標
    準評估被告有無繼續施用毒品之傾向，被告得分狀況為：　
    　
１、前科紀錄與行為表現部分合計30分：⑴毒品犯罪相關司法紀錄
    共12筆，每筆5分，因已逾得分上限，故以上限10分計算；⑵
    首次毒品犯罪年齡為20歲以下，計10分；⑶其他犯罪相關紀
    錄有9筆，每筆2分，因已逾得分上限，故以上限10分計算；
    ⑷入所時尿液毒品檢驗無毒品反應，計0分；⑸所內並無違規
    行為計0分。
２、臨床評估部分合計為26分：⑴無多重毒品濫用計0分；⑵有合法
    物質濫用，種類：菸，每種2分，計2分；⑶使用方式無注射
    使用，計0分；⑷使用年數為超過1年，計10分；⑸有器質性精
    神疾病共病計10分；⑹臨床綜合評估（含病識感、動機、態
    度、就醫意願），評定為中度，計4分。
３、社會穩定度部分合計為7分：⑴工作：有兼職工作，擔任清潔
    工，計2分；⑵家庭：無家人藥物濫用，計0分；⑶入所後無家
    人訪視，計5分；⑷出所後不與家人同住，計5分，但因⑵至⑷
    之得分上限為5分，被告得分已逾上限，故以上限5分計算。
㈡、故醫療人員依法務部矯正署新修正之有無繼續施用毒品傾向
    各項評估標準為上述評估後，被告之靜態因子得分44分，動
    態因子得分19分，總分合計63分，已逾60分，綜合判斷有繼
    續施用毒品傾向一情，有法務部○○○○○○○○○○110年11月22日
    高女戒衛字第11007002560號函及所附有無繼續施用毒品傾
    向證明書、有無繼續施用毒品傾向評估標準紀錄表等在卷可
    稽，堪認被告經觀察、勒戒後，確實仍有繼續施用毒品之傾
    向。而毒品危害防制條例規定強制戒治之目的，係因施用毒
    品成癮者，其心癮甚難戒除斷絕，致再犯率偏高，故有持續
    收容於戒治處所施以強制戒治之必要，是該條例第20條第2
    項，係屬強制規定，只需觀察、勒戒後，經評定受觀察、勒
    戒人有繼續施用毒品傾向者，檢察官即應聲請法院裁定令入
    戒治處所施以強制戒治。被告既有施用第二級毒品之事實，
    並由原審法院以110年度毒聲字第692號裁定送勒戒處所執行
    觀察、勒戒後，復經法務部○○○○○○○○○○依被告之臨床實務及
    具體事證，專業評估判定被告為「有繼續施用毒品傾向」，
    尚未戒除毒癮，則為降低其再次施用毒品之危險性，自有依
    法施以強制戒治之必要。
五、被告固以前揭理由主張其無強制戒治之必要，然毒品危害防
    制條例第20條第2項本規定觀察、勒戒後，檢察官或少年法
    院（地方法院少年法庭）依據勒戒處所之陳報，認受觀察、
    勒戒人有繼續施用毒品傾向者，檢察官應聲請法院裁定或由
    少年法院（地方法院少年法庭）裁定令入戒治處所強制戒治
    ，法務部亦為此訂有上述評估標準判斷被告是否有繼續施用
    毒品傾向，此與被告是否自行到案接受觀察勒戒無關。再觀
    諸法務部所訂之標準，已將各項判斷基準客觀化、標準化及
    量化，去除人為偏頗不公因素之干擾，且於110年3月26日為
    因應毒品危害防制條例修正後將施用毒品之人盡量視為病患
    ，著重給予矯治，而修正前科紀錄之評分佔比。再衡諸受觀
    察、勒戒者之毒品犯罪、首次毒品犯罪年齡或其他犯罪相關
    前科紀錄，客觀上反應出受觀察、勒戒者沾染毒品之種類、
    時間、毒癮程度、行為態樣、外在影響環境、可能誘發其他
    犯罪等情狀，自足以作為評估受觀察、勒戒者是否有繼續施
    用毒品傾向之標準，被告於到案執行觀察、勒戒時採尿未驗
    出毒品反應，執行觀察、勒戒期間並未有違規行為等情，由
    上開評估標準可知，已列為評估項目之一，且因其入所時尿
    液未檢出毒品反應及表現良好，而未計分，然被告依其他評
    估項目之得分，仍達60分以上而被評定為有繼續施用毒品之
    傾向。更何況毒品施用者因具有病患性犯人特質，對其施以
    觀察、勒戒或強制戒治之保安處分，旨在於幫助施用毒品者
    戒除毒癮，處分之性質非為懲戒行為人，而係為消滅其再次
    施用毒品之危險性，採以觀察、勒戒方式戒除其身癮，及以
    強制戒治方式戒除其心癮之措施，上開評估紀錄表之各項評
    估標準，均有其本質考量及合理之關聯性，評估人員依此標
    準所評估之結果並無流於恣意之虞，評估項目亦已盡量具體
    化及量化，並委請具相關專業知識經驗人士，在被告執行觀
    察、勒戒期間依本職學識評估之前科紀錄與行為表現、臨床
    評估、社會穩定度等項所為之綜合判斷，具有科學驗證所得
    之結論，自得憑以判斷有無繼續施用毒品傾向之證明，則高
    雄女子戒治所附設觀察勒戒所綜合評分者依個案臨床實務及
    具體事證，判定為「有繼續施用毒品傾向」，依諸前揭說明
    ，尚無不合，且由形式上觀察，並無擅斷或濫權等明顯不當
    之情事，法院即宜予尊重其行政職權之行使及專業之判斷。
    被告抗告意旨空言指摘評估結果及原裁定不當，尚非可採。
六、綜上所述，原審法院依憑高雄女子戒治所附設觀察勒戒所按
    被告之臨床實務及具體事證綜合評分及判定被告「有繼續施
    用毒品傾向」，認定檢察官之聲請為正當，裁定被告應入戒
    治處所施以強制戒治，其期間為6個月以上，至無繼續強制
    戒治之必要為止，但最長不得逾1年，並無不合，被告執前
    詞提起抗告，經核均無理由，應予駁回。
七、依刑事訴訟法第412條，裁定如主文。
中　　華　　民　　國　　110 　年　　12　　月　　22　　日
                  刑事第六庭    審判長法　官  張瑛宗
                                      法　官  林逸梅
                                      法　官  李秋瑩
以上正本證明與原本無異。
不得再抗告。
　　　　　　　　　　　　　　　　　　　書記官  劉紀君　　
中　　華　　民　　國　　110 　年　　12　　月　　22　　日